【裁判字號】    91,上更(二),575
【裁判日期】    920326
【裁判案由】    過失致死
【裁判全文】
臺灣高等法院刑事判決                      九十一年度上更（二）字第五七五號
    上  訴  人
    即 自訴 人  乙  ○
    自訴代理人  甲○○    律師
    被      告  丙○○○
                丁  ○
    共      同
    選任辯護人  陳再賢    律師
右上訴人因被告過失致死案件，不服臺灣臺北地方法院八十六年度自字第四○九號，
中華民國八十六年九月一日第一審判決（併辦案號：臺灣桃園地方法院檢察署八十六
年度偵字第四七三六號），提起上訴，經判決後由最高法院第二次發回更審，本院判
決如左：
    主  文
原判決撤銷。
丙○○○、丁○從事業務之人，因業務上之過失致人於死，各處有期徒刑月，如易
科罰金，以佰元折算壹日。均緩刑年。
    事  實
一、丙○○○、丁○分別擔任佳龍化工廠股份有限公司（以下簡稱佳龍公司）林口廠
    之廠長及副廠長職務，均負責管理全廠事務及廠內勞工安全衛生管理，均為從事
    業務之人，明知該廠係以甲苯（第二種有機溶劑）清洗攪拌桶，竟疏未依有機溶
    劑中毒預防規則第六條設置密閉設備，局部排氣裝置或整體換氣設備，而違反勞
    工安全衛生法第五條有關雇主對防止溶劑、化學物品、含毒性物質等引起之危害
    ，應有符合標準之必要安全衛生設備及保護勞工健康及安全設備之規劃，並採取
    必要措施之規定，致受僱於公司清洗攪拌桶之員工蔡文憲於民國八十五年八月十
    七日上午九時許，在清洗時因天氣悶熱、空氣無法對流，空氣中有機溶劑濃度超
    過安全界限，導致整個工作環境缺氧，造成呼吸衰竭當場死亡。
二、案經被害人配偶乙○自訴。
    理  由
一、訊據被告丙○○○、丁○，固不否認被害人蔡文憲於從事清洗攪拌桶工作時當場
    倒地死亡之事實，惟均矢口否認有何犯行，辯稱：被害人工作之有機溶劑作業場
    所，為一通風良好之開放空間，室內對外開口面積達底面積之百分之六十二，非
    屬通風不充分之室內作業場所，不知尚有設置通風排氣裝置之必要，公司為維護
    勞工安全衛生，除每半年委託經勞委會核准之祐大工礦安全衛生聯合技師事務所
    檢驗作業場所之有機溶劑濃度，均合於安全規定，並定期對勞工施以健康檢查，
    被害人經法醫師解剖相驗兩肺原患有嚴重慢性間質性肺炎，其死亡方式為自然死
    （病死），則反論被害人若未罹患該重症而為正常之人，在一般情況下，縱工作
    環境稍有缺氧，亦不致生死亡之結果，故其死亡要與公司未設置通風設施間，無
    相當因果關係云云。
二、經查：
  (一)右揭事實，業據自訴人乙○、自訴代理人丁榮聰、甲○○律師分別指訴綦詳，並
    經證人即台灣省政府勞工處北區勞工檢查所之檢查員陳永哲證述無訛，且有容器
    桶放置平面圖、現場照片、佳龍公司林口廠職業災害檢查報告書等附卷可稽。被
    害人蔡文憲因本件災害死亡，亦有死亡證明書、勘驗筆錄、臺灣高等法院檢察署
    法醫中心鑑定書在卷可佐。
  (二)按雇主對防止氣體、溶劑、化學物品、含毒性物質、缺氧空氣．．．等引起之危
    害應有符合標準之必要安全設備；另對有害氣體之作業場所，為防止其作業環境
    內空氣達到有害濃度，應設置密閉設備、局部排氣、整體換氣或以其他方法導入
    新鮮空氣等適當措施；及於室內作業場所，從事第二種有機溶劑作業時，應於作
    業場所設置密閉設備、局部排氣裝置或整體換氣裝置。勞工安全衛生法第五條第
    一項第七款、勞工安全衛生設施規則第二百九十二條及有機溶劑中毒預防規則第
    六條第一項第二款分別定有明文。證人陳永哲於原審結稱：「（災害檢查報告書
    第五項第四點指佳龍公司未設通風排氣設施，然依現場照片，該場所為二面開放
    之場所，是否仍須設通風排氣設備？）是通風充分的室內作業場所，依有機溶劑
    中毒預防規則第三條第七項，因規範為通風不充分室內場所，但本案放置場所為
    對外開口面積已達底面積的五％，故為通風充分的室內作業場所，雖然開口達通
    風充分場所，但其容許消費量已逾越同規則第四條，仍要依法設第五條通風設施
    」、「（其容許消費量超過多少？）每小時容許三十六公克，我根據其公司所述
    用量，一筒要用到○．五公斤至一公斤之甲苯清洗，勞工一人一天平均以一小時
    洗十三個筒，可算出每天所用甲苯六．五公斤，容許消費量是依其工作場所七坪
    左右乘三．三，逾四公尺以四公尺論，因有機溶劑之揮發不會超過四公尺；則該
    工作場所九十米，其容許消費量為每小時三十六公克」、「（本案實際逾容許量
    多少？）一小時約三○○公克，已超過容許消費量許多」、「（如經合格公司測
    試有機溶劑含量測試合格，則是否無須設置通風設備？）仍須依法設置通風設備
    ，該檢查僅係公司符合同規定第二十二條，每半年後檢測之規定」（見原審卷第
    八十六頁反面、第八十七頁），而現場並無通風排氣設備，業據檢察官及本院勘
    驗無訛，各有勘驗筆錄在卷可佐。則佳龍公司違反前揭勞工安全法規定，應無疑
    義。
  (三)被告丙○○○於原審自承：「（勞工、安全工場設施是否於你職掌？）是的，每
    個月有一次指導會議」（見原審卷第八十八頁反面），而被告丁○亦自承：「（
    你們公司員工的安全由何人負責？）我在負責」（見相字卷第十二頁），與卷附
    職業災害檢查報告書所載：丁○乃該公司之勞工安全衛生管理員相符。是被告丙
    ○○○及丁○，各綜理員工安全衛生之業務，本應注意於被害人工作現場依法設
    置通風排氣設施，竟能注意而不注意，未予設置，已有疏失。再據被告丁○供稱
    ：「蔡文憲曾於八十五年六月七日上午十時許，在工作中昏迷，經公司送至長庚
    紀念醫院林口醫學中心急救，並且住院治療，診斷結果是胃潰瘍出血」，而「八
    十四年、八十五年天主教聖保祿醫院及新國民綜合醫院健康檢查紀錄，蔡文憲均
    貧血等現象」（以上見職業災害檢查報告書）、「死者平日身體較差」（見相字
    卷第十二頁）、「（工作場所通風不良，何不加以改善）沒人提起且在室外」、
    「（任職期間身體健康狀況如何？）不太好，他八十四年三月九日到職，因與該
    部門不太合而改調工作，又覺得精神太不集中，才改調現工作，期間曾有胃病等
    ，但沒有肺炎」（見本院上訴卷第二十七頁、第二十八頁），顯見被害人蔡文憲
    身體狀況甚差，且有貧血、精神不太集中等現象，被告二人竟仍指派其在通風不
    良場所，以有毒有機溶劑甲苯，從事清洗攪拌桶之危險工作，其等對蔡文憲可能
    於工作中昏倒致命，殊難謂不能預見，卻能防止而不防止，厥有業務上過失，實
    不待言。
  (四)被害人死亡曾送臺灣高等法院檢察署法醫中心鑑驗，認『蔡文憲其死因為兩肺嚴
    重慢性間質性肺炎，加上工作環境的缺氧狀態，因而導致呼吸衰竭致死，其死亡
    ．．．與職業傷害有關』（見卷附鑑定書），嗣該法醫中心再函敘研判意見：『
    ．．．因甲苯為具有不斷揮發性質的有機溶劑，可以廣泛瀰漫於整個工作環境的
    空氣中，因此，這類有機溶劑的工作場所應具有適當的通風對流裝置或是強力抽
    風設備．．．倘若，僅以工作環境為一開放空間，便認為無安全之虞，實在是忽
    視相關工作人員的身體健康！』、『試想，屋內一定會有空氣對流的死角，而且
    當天氣悶、熱、無風，無法產生空氣自然的對流時，便有可能使空氣中的有機溶
    劑濃度超過安全界限，而有無法消散之虞，因而導致整個工作環境有缺氧狀態的
    事實。』、『死者的肺臟有明顯的纖維化及嚴重的間質性肺炎，其兩肺的功能本
    來就不好，再加上其工作環境中不定期的氧氣不足，倘若一旦超過其比常人為低
    的身體可忍受閾值時，便會有呼吸困難、休克的可能，故本案致死的直接原因應
    與其工作環境中氧氣不足有關。』，有臺灣高等法院檢察署八十六年七月二十三
    日檢英醫字第七二七四號函在卷。本院為慎重起見，再函該中心說明，據覆：「
    （一）死者蔡文憲之死因為慢性間質性肺炎引起之呼吸衰竭，此為其身體的疾病
    所致，因此，其死亡方為自然死（病死）。惟其肺臟內併有急性氣管炎及粘膜出
    血，顯示其生前有吸入刺激或揮發性氣體，引起急性發作，因而加速其死亡過程
    ，故認定與工作環境的職業傷害有關，兩者不相矛盾。（二）慢性間質性肺炎、
    纖維化、肺氣腫及支氣管擴張等均為吸入性肺病變，與長期暴露和吸入揮發性氣
    體有關，因此，為一種職業病，與其從事的職業有密切關聯。（三）吸入性肺部
    傷害所吸入的揮發性氣體，與喝飲性毒物不同，並不一定是水溶性或可在身體內
    分解代謝，因此，不一定會在血液或尿液中出現。（四）一般人正常吸入大量甲
    苯後，會有急性昏迷，但將其移往通風處或給予氧氣補救，確實會慢慢清醒。但
    本死者因本身有嚴重肺病變，肺部的回復狀況不佳，因此會致死，故認定與職業
    傷害有關。」，亦有法務部法醫研究所九十一年十二月二十五日法醫理字第○九
    一○○○三四四六號函在卷可佐。足見被害人因工作場所通風不良，吸入甲苯之
    揮發性氣體，引發其肺部急性病變造成死亡，被告之過失與被害人之死亡間顯有
    相當因果關係。
  綜合以上，本件事證明確，被告等上開所辯無非飾卸之詞，不足採信，其等犯行洵
  堪認定，應依法論科。
二、查被告丙○○○、丁○分別為佳龍公司林口廠之廠長、副廠長，負責廠務，均係
    佳龍公司林口廠之經營負責人，是核二人所為，係違反勞工安全衛生法第五條第
    一項第七款，致生同法第二十八條第二項第一款之職業災害，應依同法第三十一
    條第一項處斷，又被告等均負責佳龍公司林口廠之勞工安全與衛生管理，為從事
    業務之人，另犯刑法第二百七十六條第二項之業務過失致人於死罪，所犯上開二
    罪，為想像競合犯，應依刑法第五十五條之規定，從一重之業務過失致人於死罪
    論處（最高法院八十七年六月十六日第六次刑庭會議決議參照）。原審未為詳究
    ，遽為被告等無罪諭知，尚有未洽，自訴人上訴意旨指摘及此，應認有理由，自
    應由本院將原判決撤銷。爰審酌被告等素行、生活狀況、智識程度、及犯罪後態
    度，並已與被害人家屬達成和解，賠償損害，業經自訴人供明在卷（見本院九十
    一年七月二十二日訊問筆錄）等一切情狀，各量處如主文所示之刑，以資懲戒。
    又被告等所犯業務過失致人於死罪，為最重本刑五年以下有期徒刑之罪，其犯罪
    後，刑法第四十一條已於九十年一月十日修正公布，同年月十二日生效，其第一
    項前段規定「犯最重本刑為五年以下有期徒刑以下之刑之罪，而受六個月以下有
    期徒刑或拘役之宣告，因身體、教育、職業、家庭之關係或其他正當事由，執行
    顯有困難者，得以一元以上三元以下折算一日，易科罰金。」較之修正前規定「
    犯最重本刑為三年以下有期徒刑以下之刑之罪，而受六月以下有期徒刑或拘役之
    宣告，因身體、教育、職業或家庭之關係，執行顯有困難者，得以一元以上三元
    以下折算一日，易科罰金。」，自以新法較有利於被告，依刑法第二條第一項規
    定，自應適用新法，諭知易科罰金之折算標準。末查被告等前均未曾受有期徒刑
    以上刑之宣告，有本院被告全國前案紀錄表在卷可考，其等一時失慮，誤罹刑典
    ，經右刑之宣告，當知所警惕信無再犯之虞，本院因認暫不執行其刑為當，爰均
    併宣告緩刑三年，用啟自新。
據上論斷，應依刑事訴訟法第三百六十九條第一項前段、第三百六十四條、第二百九
十九條第一項前段、勞工安全衛生法第五條第一項第七款、第二十八條第二項第一款
、第三十一條第一項、刑法第十一條前段、第二條第一項前段、第二百七十六條第二
項、第五十五條、第四十一條第一項前段、第七十四條第一款，罰金罰鍰提高標準條
例第一條前段，判決如主文。
中      華      民      國     九十二     年     三     月    二十六    日
                              臺灣高等法院刑事第五庭
                                  審判長法  官  趙  功  恆
                                        法  官  蘇  素  娥
                                        法  官  楊  貴  雄
右正本證明與原本無異。
如不服本判決，應於收受送達後十日內向本院提出上訴書狀，其未敘述上訴之理由者
並得於提起上訴後十日內向本院補提理由書（均須按他造當事人之人數附繕本）。
                                        書記官  林  淑  貞
中      華      民      國      九十二    年      三    月    二十八    日
附錄：本判決論罪科刑法條全文
刑法第二百七十六條第二項：
一因過失致人於死者，處二年以下有期徒刑、拘役或二千元（現已提高十倍為二萬元
  ）以下罰金。
二從事業務之人，因業務上之過失犯前項之罪者，處五年以下有期徒刑或拘役得併科
  三仟元（現已提高十倍為三萬元）以下罰金。
勞工安全衛生法第三十一條第一項：
一違反第五條第一項或第八條第一項之規定，致發生第二十八條第二項第一款之職業
  災害者，處三年以下有期徒刑、拘役或科或併科新台幣十五萬元以下罰金。


司法院資訊處製作；財團法人民間司法改革基金會備份。
